【裁判字號】    97,簡上,132
【裁判日期】    971218
【裁判案由】    遷讓房屋等
【裁判全文】
臺灣士林地方法院民事判決             97年度簡上字第132號
上  訴  人
即被上訴人  乙○○
訴訟代理人  張寧洲律師
上  訴  人
即被上訴人  甲○○
訴訟代理人  田振慶律師
            吳彥鋒律師
上列當事人間請求遷讓房屋等事件，上訴人對於中華民國97年7
月2 日本院內湖簡易庭97年度湖簡字第767 號第一審判決提起上
訴，本院於97年11月13日言詞辯論終結，判決如下：
    主  文
兩造上訴均駁回。
第二審訴訟費用由兩造各自負擔。
    事實及理由
壹、本訴部分：
一、上訴人甲○○起訴主張：伊自民國80年起，將門牌號碼臺北
    市○○區○○街59巷11弄6 樓之未經保存登記房屋（以下簡
    稱系爭房屋）出租予被上訴人乙○○，迄至95年4 月伊每月
    僅收取新臺幣（以下同）4,500 元之租金，然自95年6 月起
    至同年7 月止上訴人乙○○遲未給付租金4,500 元予伊。迨
    95年7 月底，系爭房屋後側屋頂因地震而塌陷，伊欲終止租
    約收回修繕，惟上訴人乙○○表示系爭房屋尚可居住，故伊
    自95年8 月1 日起即無償將系爭房屋借予上訴人乙○○使用
    ，借用期限與原租賃期限相同至96年3 月31日止，並約定借
    用期限屆至上訴人乙○○應無條件歸還系爭房屋，且上訴人
    乙○○不得就系爭房屋私自修繕或改建。嗣伊於96年3 月31
    日前向上訴人乙○○表示於96年3 月31日以後欲收回系爭房
    屋，孰料上訴人乙○○竟聲稱需給付修繕費100 萬元後始願
    返還系爭房屋。爰依民法第470 條、租賃契約第6 條規定，
    訴請上訴人乙○○返還系爭房屋並回復原狀至如原判決附圖
    所示Ａ部分，並給付租金4,500 元自起訴狀繕本送達翌日起
    至清償日止，按週年利率5%計算之利息，另依民法第179 條
    規定，訴請上訴人自96年4 月1 日起至遷讓系爭房屋之日止
    ，按月給付4,500 元，及自每月翌日起至清償日止，按週年
    利率5%計算之利息等語。
二、上訴人乙○○則以：系爭房屋先遭納莉風災毀損，後遭地震
    毀，系爭房屋已滅失，上訴人甲○○就系爭房屋所有權已然
    消失，現址房屋為伊出資重建，伊已原始取得該屋所有權，
    上訴人甲○○不得請求返還。退步言之，縱令系爭房屋為上
    訴人甲○○所有，伊於受災後隨即催告通知上訴人甲○○修
    繕，上訴人甲○○均置之不理，伊不得不自行雇工修繕重建
    支出76萬8,600 元，得請求無因管理費用、不當得利之返還
    ，爰主張與上訴人甲○○請求之租金、不當得利等金額抵銷
    等語置辯。
三、本件原審對於上訴人甲○○之請求，判決上訴人乙○○應將
    系爭房屋騰空遷讓後返還上訴人甲○○，上訴人乙○○應自
    97年7 月1 日起至遷讓系爭房屋之日止，按月給付上訴人甲
    ○○4,500 元，及自每月翌日起至清償日止，按週年利率5%
    計算之利息（另租金4,500 元及自96年4 月1 日起至97年6
    月30日止每月以4,500 元計算之租金，共計7 萬2,000 元，
    與上訴人甲○○於反訴應給付上訴人乙○○之修繕金額抵銷
    ），並駁回被上訴人其餘之訴。兩造均就敗訴部分提起上訴
    ，上訴人甲○○上訴聲明：(一)原判決就後開不利於上訴人甲
    ○○部分廢棄。(二)被上訴人乙○○應將系爭房屋回復原狀至
    僅如原判決附圖所示Ａ部分後，返還予上訴人甲○○。(三)被
    上訴人乙○○應自96年4 月1 日起至返還系爭房屋之日止，
    按月給付上訴人4,500 元，及自每月21日起至清償日止，按
    週年利率5%計算之利息。被上訴人乙○○答辯聲明：上訴駁
    回。又上訴人乙○○上訴聲明：(一)原判決不利於上訴人乙○
    ○部分廢棄。(二)上開廢棄部分，被上訴人甲○○在第一審之
    訴駁回。被上訴人甲○○答辯聲明：上訴駁回。至於原審判
    命上訴人乙○○應給付上訴人甲○○4,500 元自起訴狀繕本
    送達翌日起至清償日止，按週年利率5%計算之利息，並以之
    與抵銷上訴人甲○○應給付上訴人乙○○之金額抵銷部分，
    未經甲○○上訴，已告確定。
四、本件經受命法官依民事訴訟法第271 條之1 準用同法第270
    條之1 第1 項第3 款規定，整理並協議簡化爭點及不爭執點
    如下（本院97年10月15日言詞辯論筆錄，本院卷宗第49頁）
    ：
  (一)兩造不爭執之事實：
    1.門牌號碼臺北市○○區○○街59巷11弄6 號未經保存登記
      之建物原為上訴人甲○○所有，自80年起出租予上訴人乙
      ○○，租期至96年3 月31日止，約定每月租金4,500 元（
      原審卷宗第8頁至第13頁） ，迄未返還。
    2.上訴人乙○○於88年間修繕並擴建系爭房屋支出52萬9,50
      0 元、90年間支出5 萬5,150 元、95年間支出18萬3,950
      元，共計76萬8,600 元（原審卷宗第90頁至第107 頁）。
  (二)兩造爭執要旨：
    1.系爭房屋倘未經上訴人乙○○之修繕是否已滅失？現址房
      屋是否由上訴人乙○○出資重建而原始取得所有權？
    2.如原判決附圖所示編號Ｂ、Ｃ部分建物是否為系爭房屋之
      從物或附屬物？有事實上處分權而得拆除之人為何人？上
      訴人甲○○得否依租賃契約請求上訴人乙○○拆除？
    3.上訴人乙○○於修繕系爭房屋前，是否有催告上訴人甲○
      ○修繕而不履行？上訴人乙○○修繕是否違反上訴人甲○
      ○明示之意思？得否依民法第430 條、第176 條規定請求
      上訴人甲○○償還費用並主張抵銷？
    4.上訴人乙○○支出之76萬8,600 元是否均為修繕之必要費
      用？其得請求上訴人甲○○償還並主張抵銷之金額若干？
五、茲就上述爭點，析述本院得心證之理由如下：
  (一)系爭房屋所有權人非上訴人乙○○，上訴人甲○○得請求上
    訴人乙○○遷讓返還系爭房屋：
    上訴人乙○○主張其出資重建系爭房屋而原始取得所有權，
    上訴人甲○○不得請求返還云云，惟為上訴人甲○○所否認
    。經查：
    1.按「稱不動產者，謂土地及其定著物。」民法第66條第1
      項定有明文。民法第66條第1 項所謂定著物，係指非土地
      之構成部分，繼續附著於土地而達一定經濟上目的，不易
      移轉其所在之物而言。雖係屋頂尚未完全完工之房屋，如
      其已足避風兩，可達經濟上使用之目的者，即屬土地之定
      著物（最高法院70年度臺上字第1779號判決要旨參照）。
      是以，房屋無須以屋頂完工為必要，僅需結構體完成，足
      以避風雨，可達經濟上使用目的，即係民法之不動產。
    2.經查，系爭房屋經原審勘驗結果，房屋結構如勘驗筆錄附
      圖（原審卷宗第117 頁）所示Ａ點至Ｂ點、Ｅ點至Ｆ點、
      Ｃ點至Ｇ點連成之牆壁均為原舊有建築之牆壁，此為兩造
      所不爭執（原審卷宗第114 頁），至於Ａ點至Ｄ點、Ｃ點
      至Ｄ點連成之牆壁，上訴人甲○○主張為舊牆，上訴人乙
      ○○主張為新牆（原審卷宗第114 頁），惟依上訴人乙○
      ○於勘驗時提出之照片所示（原審卷宗第118 頁至第119
      頁），該等牆面於倒塌時仍存在，應屬於舊有建築之牆壁
      無訛。足見系爭房屋之四壁即Ａ點至Ｂ點、Ｃ點至Ｇ點、
      Ｃ點至Ｄ點、Ａ點至Ｄ點均屬舊有建築，縱令部分屋頂曾
      有塌陷之狀況，亦難認其結構體有何滅失之情形。
    3.復查，證人即鄰長林胡令媛於原審97年5 月22日調解程序
      到庭證稱：「90年9 月17日有納莉風災，我們那裡全部都
      淹水……當時相對人（即上訴人乙○○）家有淹水，有1
      米多的高度，當時水已經退掉，我是看淹水的痕跡，房屋
      的損害沒有很嚴重，除了家具以外，房屋的結構沒損害」
      等語（原審卷宗第174 頁），又證人即吉鼎裝潢有限公司
      員工張福榮證稱：「（88年時）房屋有點破、倒塌，所以
      要修繕，可能是因為地震的因素。當時牆壁有一部份倒塌
      ，前面屋頂瓦片部分倒下來，屋頂下有鐵皮，凹下來也有
      破損」、「（90年）是做後面一樓臥室內的天花板修繕，
      因為天花板局部塌陷，我幫他換輕鋼架」、「（95年）我
      修繕房間地板，塑膠地板壞掉，我上水泥、把塑膠地板鋪
      一鋪」等語（原審卷宗第176 頁至第178 頁），另證人即
      川華不鏽鋼有限公司負責人陳旺華證稱：「91年度做過屋
      後遮雨棚及後面鐵窗，原來的鐵架已經爛掉。95年做後半
      段屋頂，換鐵皮及Ｃ型鋼架，因為屋頂本來是紅色瓦片，
      瓦片已經全部坍塌，房旁四面用灰色鐵皮圍起來，因為本
      來是石頭，後來因為地震，部分石頭已經倒掉，還有一個
      室內夾層及樓梯，因為本來的夾層及樓梯都已經壞掉。95
      年去做時是因為發生輕微地震」等語（原審卷宗第178 頁
      至第179 頁），足見系爭房屋雖因屋齡老舊、颱風、地震
      等因素而損壞，惟未達完全滅失之狀態，歷次修繕僅係就
      損壞部分補強，而無因滅失而必須重建之情形。參以上訴
      人乙○○訴訟代理人自承：上訴人乙○○於系爭房修繕期
      間仍住在系爭房屋裡，益徵系爭房屋並未因颱風、地震而
      喪失避風雨之經濟上使用目的。綜上，系爭房屋仍屬上訴
      人甲○○所有，上訴人乙○○主張：上訴人甲○○因系爭
      房屋滅失而喪失所有權，而由伊原始取得所有權云云，委
      不足採。
    4.第按，「借用人應於契約所定期限屆滿時，返還借用物；
      未定期限者，應於依借貸之目的使用完畢時返還之。但經
      過相當時期，可推定借用人已使用完畢者，貸與人亦得為
      返還之請求。」民法第470 條定有明文。查系爭房屋為上
      訴人甲○○所有，業經認定如前，而上訴人甲○○自80年
      起出租予上訴人乙○○，租期至96年3 月31日止，約定租
      金每月4,500 元，自95年6 月起上訴人乙○○即未給付租
      金之事實，此為兩造所不爭執，而證人即上訴人甲○○之
      父蕭存華於原審96年11月29日調解程序時到庭證稱：「我
      只說95年8 月1 日開始我不收房租，但我沒說免費，也沒
      有跟他約定說住到什麼時候，我只說房屋有立即危險的話
      ，請他立即搬遷，我好整修」等語（原審卷宗第62頁），
      應認兩造自95年8 月起改為使用借貸期關係，其期限仍與
      原租賃期限相同至96年3 月31日止。
    5.從而，上訴人甲○○依民法第470 條規定，訴請上訴人乙
      ○○遷讓返還系爭房屋，並依租金及不當得利之法律關係
      ，請求上訴人乙○○給付租金4,500 元及自起訴狀繕本送
      達翌日起至清償日止，按週年利率5%計算之利息，及自96
      年4 月1 日起至遷讓房屋系爭房屋之日止，每月以4,500
      元計算相當於租金之不當得利，即屬有據。
  (二)如原判決附圖所示編號Ｂ、Ｃ部分建物有事實上處分權而得
    拆除之人為上訴人甲○○，上訴人甲○○不得依租賃契約請
    求上訴人乙○○拆除：
    上訴人甲○○主張上訴人乙○○違反租賃契約約定擅自增建
    ，應將系爭房屋回復原狀至如原判決附圖所示Ａ部分云云，
    惟為上訴人乙○○所否認。經查：
    1.按未辦理建物第一次所有權登記以前，房屋所有權屬於出
      資興建之原始建築人，又房屋之拆除為一種事實上之處分
      行為，是未經辦理所有權第一次登記之建物，須有事實上
      之處分權者，始得予以拆除（最高法院96年度臺上字第
      2772號判決要旨參照）。復按，所有人於原有建築物之外
      另行增建者，如增建部分與原有建築物無任何可資區別之
      標識存在，而與之作為一體使用者，因不具構造上及使用
      上之獨立性，自不得獨立為物權之客體，原有建築物所有
      權範圍因而擴張。倘增建部分於構造上及使用上已具獨立
      性，即為獨立之建築物，苟其常助原有建築物之效用，而
      交易上無特別習慣者，即屬從物。若增建部分已具構造上
      之獨立性，但未具使用上之獨立性而常助原有建築物之效
      用者，則為附屬物，其使用上既與原有建築物成為一體，
      其所有權應歸於消滅，被附屬之原有建築物所有權範圍因
      而擴張（最高法院88年度臺上字第485 號判決意旨參照）
      。
    2.經查，系爭房屋為上訴人甲○○所有，上訴人乙○○未經
      同意增建如原判決附圖所示Ｂ、Ｃ部分，面積分別為8.35
      平方公尺、6.36平方公尺，作為浴室及擴充廚房使用等情
      ，固經原審赴現場勘驗並囑託臺北市松山地政事務所測量
      製作複丈成果圖足考（原審卷宗第146 頁至第147 頁），
      並有上訴人甲○○繪製之平面圖可參（原審卷宗第78頁）
      。惟查，關於擴充廚房部分，與原建築物並無可資區別之
      標識存在，而為一體使用，不具構造上及使用上之獨立性
      ，增建之浴室用原有建物緊密結合，未具使用上之獨立，
      常助原有建築物之效用，屬於系爭房屋之附屬物，均已構
      成系爭房屋所有權之擴張範圍，事實上處分權人已於歸上
      訴人甲○○，上訴人乙○○應一併返還，且上訴人乙○○
      對於上開增建部分既無事實上處分權，自無拆除之權限。
    3.至上訴人甲○○雖另主張依房屋租賃契約書第9 條約定：
      「房屋有改裝施設之必要時，乙方（即上訴人乙○○）取
      得甲方（即上訴人甲○○）同意後得自行裝設，但不得損
      害原有建築，乙方於交還房屋時自應負責回復原狀」（原
      審卷宗第10頁），上訴人乙○○應將系爭房屋回復原狀云
      云。惟查，上訴人乙○○對系爭房屋並無拆除之事實上處
      分權，業如前述，且兩造間自95年8 月起已由租賃關係改
      為使用借貸期關係乙節，此經上訴人載明於原審起訴狀（
      原審卷宗第6 頁），茲上訴人甲○○再依原租賃契約內容
      向上訴人乙○○請求履行，即屬無據。
  (三)上訴人乙○○得請求上訴人甲○○償還修繕費用：
    上訴人乙○○主張系爭房屋受災後隨即催告通知上訴人甲○
    ○修繕，上訴人甲○○均置之不理，伊不得不自行雇工修繕
    而支出修繕費用76萬8,600 元等語，上訴人甲○○則主張上
    訴人乙○○未催告伊限期修繕，且未經伊同意，對伊並無任
    何利益，不得請求伊償還修繕費用云云。經查：
    1.系爭房屋原始起造人為訴外人蕭應椿於民國40、41年所興
      建，此為兩造所不爭執（參見原審96年9 月20日調解程序
      筆錄，原審卷宗第21頁至第22頁）。而系爭房屋因屋齡老
      舊，於88年間前方屋頂及部分牆壁倒塌，且有修繕水電之
      必要等情，此經證人鄭金和於原審96年11月29日調解程序
      到庭證稱：「我在88年時在臺北市南港玉成戲院後面乙○
      ○請我幫忙修理水電而認識」、「88年時相對人（即上訴
      人乙○○）將房屋改為鐵皮屋頂，當時牆壁還是很舊的磚
      塊，所以改了以後沒有水電，我去幫他修理」等語（原審
      卷宗第63頁），又證人張福榮於原審97年5 月22日調解程
      序到庭證稱：「（88年時）房屋有點破、倒塌，所以要修
      繕，可能是因為地震的因素。當時牆壁有一部份倒塌，前
      面屋頂瓦片部分倒下來，屋頂下有鐵皮，凹下來也有破損
      。牆壁倒塌包括隔間部分與牆壁部分」等語綦詳（原審卷
      宗第176 頁）。觀諸兩造於88年間簽訂之房屋租賃契約書
      （原審卷宗第203 頁至第206 頁），原所有人蕭存榮每隔
      2 個月即至系爭房屋處簽收租金，對於系爭房屋有破損需
      要修繕等情，應知之甚詳，竟未予修繕，上訴人乙○○身
      為承租人，為求能繼續居住於系爭房屋，不得不自行雇工
      修繕，出租人亦未為反對之表示，應認上訴人乙○○上開
      修繕行為不違反出租人之意思。
    2.復查，90年9 月間臺北地區因納莉颱風過境造成嚴重淹水
      ，系爭房屋淹水達1 公尺，並有部分天花板及屋頂需修繕
      等情，此經證人林胡令媛於原審97年5 月22日調解程序到
      庭證稱：「90年9 月17日有納莉風災，我們那裡全部都淹
      水……當時相對人（即上訴人乙○○）家有淹水，有1 米
      多的高度，當時水已經退掉，我是看淹水的痕跡……颱風
      過後，我數次到他家發現牆壁的油漆有脫落」、「後面屋
      頂的塑膠浪板有被颱風吹掉落下來好幾塊，其他沒有什麼
      損害」、「颱風過後，有一天我有到乙○○家，他告訴我
      他和屋主在講話叫我不要打岔，但和屋主在講什麼我不知
      道。後來我到乙○○家時，乙○○跟他太太對我說他有打
      電話給屋主說處理房屋受損的事情，但是屋主都沒有出面
      處理」等語（原審卷宗第174 頁），又證人張福榮證稱：
      「（90年）是做後面一樓臥室內的天花板修繕，因為天花
      板局部塌陷，我幫他換輕鋼架」、「屋頂部分我有補一些
      石綿瓦」等語（原審卷宗第177 頁），另證人即川華不鏽
      鋼有限公司負責人陳旺華證稱：「91年度做過屋後遮雨棚
      及後面鐵窗，原來的鐵架已經爛掉」等語（原審卷宗第17
      8 頁），並有上訴人乙○○向臺北市南港區玉成里辦公室
      申請之納莉颱風淹水損失證明書載明：「茲證明乙○○住
      臺北市○○區○○里○○街59巷11弄6 號，90年納莉颱風
      侵襲臺北市時，南港區淹水慘重，本里淹水亦超過100 公
      分，1 樓住戶（不含公司行號）全部領取社會局災害損失
      補助款貳萬元整。乙○○先生房子屋頂石綿瓦被掀壞、房
      子漏水，修繕費所費不貲」等語在卷足佐（原審卷宗第37
      頁）。而當時屋主即訴外人蕭存榮明知颱風過後災情嚴重
      ，竟未予處理，應認上訴人乙○○確有催告修繕而未為修
      繕。
    3.再查，95年7 月28日臺北市發生震大規模6.0 之有感地震
      ，系爭房屋後半部屋頂及牆面塌陷等情，有照片在卷可稽
      （原審卷宗第35頁、第97頁至第99頁），並據證人蕭存華
      證稱：「95年7 月28日地震過後，房屋屋頂塌塌時，乙○
      ○打電話給我，我就到現場去看，屋頂的確塌陷，我告訴
      他為了安全可以先搬走，我再處理，相對人說還要繼續住
      ，我就跟他說如果要修繕跟我說一聲，房屋是我的，我來
      決定如何修繕，我那陣子常去系爭房屋看，我不允許相對
      人自己修繕。我請黃玉州先生去看房屋，並且畫出藍圖，
      討論如何修繕」等語（原審卷宗第61頁），證人黃玉州則
      證稱：「第一次是在大約95年夏天時去的，第二次是過了
      一個星期去的，是因為蕭存華跟我認識，我是作裝潢設計
      的，他跟我說要修理房屋，我去的時候是爬到二樓」、「
      當時蕭存華告訴我房屋夾層（一樓天花板、二樓地板）掉
      下來，約22尺乘以8 、9 尺，我後來沒有施作，因為雖然
      蕭存華要給我做，但是相對人乙○○嫌我的價錢太貴，我
      也不知道為什麼就沒有給我做了。我在去的時候有聽到蕭
      存華與乙○○的談話得知，乙○○說想請附近的人做比較
      便宜，但是蕭存華說房屋是我的，我有權利決定請誰來做
      ，我也沒有去問蕭存華為什麼沒有給我做。我當時有做估
      價，修復大約需要20幾萬元」等語（原審卷宗第60頁），
      顯見上訴人甲○○之父蕭存華雖表明要雇工修繕，不准上
      訴人乙○○自行雇工，惟並無負擔修繕費用之意思，而係
      要求由上訴人乙○○負擔修繕費用，且於上訴人乙○○對
      於估價有意見後，即未曾實際雇工前往修繕，則上訴人乙
      ○○自行雇工修繕，以維護系爭房屋免於全部倒塌，難謂
      有何不當。
    4.按「出租人應以合於所約定使用收益之租賃物，交付承租
      人，並應於租賃關係存續中，保持其合於約定使用、收益
      之狀態。」「租賃關係存續中，租賃物如有修繕之必要，
      應由出租人負擔者，承租人得定相當期限，催告出租人修
      繕，如出租人於其期限內不為修繕者，承租人得終止契約
      或自行修繕而請求出租人償還其費用或於租金中扣除之。
      」「管理事務，利於本人，並不違反本人明示或可得推知
      之意思者，管理人為本人支出必要或有益之費用，或負擔
      債務，或受損害時，得請求本人償還其費用及自支出時起
      之利息，或清償其所負擔之債務，或賠償其損害。第174
      條第2 項規定之情形，管理人管理事務，雖違反本人之意
      思，仍有前項之請求權。」民法第423 條、第430 條、第
      176 條分別定有明文。查系爭房屋為未經保存登記之建物
      ，坐落於他人之土地上，倘系爭房屋因倒塌而滅失，上訴
      人甲○○將喪失系爭房屋之所有權，日後恐無法重新建築
      ，上訴人甲○○於系爭房屋嚴重受損時，明知有修繕使租
      賃物處於合於約定使用狀態之義務，竟未予修繕，僅對於
      上訴人乙○○表示自95年8 月起免收租金，上訴人乙○○
      為保存系爭房屋，先後3 次於自行雇工修繕，核其所為不
      違反上訴人甲○○可得推知之意思，且有利於上訴人甲○
      ○，自得依上開法條規定，請求償還相關費用。
  (四)上訴人乙○○得請求76萬8,600 元修繕費用：
    上訴人乙○○於88年間修繕時支出52萬9,500 元、90年修繕
    時支出5 萬5,150 元、95年間修繕時支出18萬3,950 元之事
    實，業經其提出昌運工程行即鄭金和出具之修繕收據（原審
    卷宗第38頁至第39頁、第92頁至第93頁、第104 頁至第105
    頁）、吉鼎裝潢企業有限公司出具之估價單（原審卷宗第89
    頁）及修繕收據（原審卷宗第40頁至第41頁、第95頁、第10
    0 頁）、川華不鏽鋼有限公司出具之估價單（原審卷宗第42
    頁）及修繕收據（原審卷宗第43頁、第96頁）、洪秋木出具
    之估價單（原審卷宗第106 頁）、聯一油漆工程有限公司出
    具之估價單及收據（原審卷宗第107 頁）等影本附卷可稽，
    並據證人鄭金和、張福榮、陳旺華等人到庭證述無訛。而系
    爭房屋目前確已修繕為足以居住之狀態，且系爭房屋之修繕
    及增建均構成原建築之一部，使上訴人甲○○之所有權擴張
    ，已如前述，自得認為上開支出為必要且有益之費用，上訴
    人乙○○得請求返還，並與上訴人甲○○請求之不當得利、
    租金抵銷。
六、綜上所述，上訴人甲○○請求上訴人乙○○遷讓返還系爭房
    屋，並給付租金4,500 元及自起訴狀繕本送達翌日起至清償
    日止，按週年利率5%計算之利息，及自96年4 月1 日起至遷
    讓房屋系爭房屋之日止，每月以4,500 元計算相當於租金之
    不當得利，即無不合。另上訴人甲○○請求上訴人將系爭房
    屋回復原狀至僅如原判決附圖所示Ａ部分，洵屬無據。惟上
    訴人乙○○應給付予上訴人甲○○之租金4,500 元及自96年
    4 月1 日起原審言詞辯論終結前之97年6 月30日止不當得利
    6 萬7,500 元，共計7 萬2,000 元，經與上訴人甲○○應償
    還上訴人乙○○之修繕費用76萬8,600 元互為抵銷後，上訴
    人甲○○尚應給付上訴人乙○○69萬6,000 元，僅得請求自
    97年7 月1 日起至遷讓返還系爭房屋之日止，按月給付4,50
    0 元，及自每月21日起至清償日止，按週年利率5%計算之利
    息。
貳、反訴部分：
一、被上訴人乙○○起訴主張：系爭房屋先遭納莉風災毀損，後
    遭地震毀，伊於受災後隨即催告通知上訴人甲○○修繕，上
    訴人甲○○均置之不理，伊不得不自行雇工修繕重建支出76
    萬8,600 元，爰依民法第430 條、無因管理、不當得利之法
    律關係，訴請上訴人甲○○給付76萬8,000 元，及自反訴狀
    繕本送達翌日起至清償日止，按週年利率5%計算之利息等語
    。
二、上訴人甲○○則以：被上訴人乙○○並未催告伊限期修繕，
    且未經伊同意任意修繕，對於伊並無任何利益，且構成對伊
    財產權之侵害，被上訴人乙○○不得依民法第430 條、無因
    管理、不當得利之法律關係請求伊償還費用或返還利益。退
    步言之，縱令被上訴人乙○○得請求償還修繕之必要費用，
    被上訴人乙○○支出之費用並非全部用於房屋之修繕，關於
    增建浴室、廚房隔間、格夾層之工程與修繕毫無關係，僅係
    供被上訴人乙○○使用上之利益而施作，施作當時未經伊同
    意，違反租賃契約第9 條約定，被上訴人乙○○應負回復原
    狀之責，不得向伊請求償還費用，另90年、91年間修繕內容
    究係單純更新或與修繕有關，未見被上訴人乙○○舉證，難
    認屬於修繕之必要費用等語置辯。
三、本件原審對於被上訴人乙○○反訴之請求，判決上訴人甲○
    ○應給付被上訴人乙○○69萬6,600 元（另7 萬2,000 元與
    被上訴人乙○○於本訴應給付上訴人甲○○之租金抵銷），
    及自96年9 月21日起至清償日止，按週年利率5%計算之利息
    ，上訴人甲○○就敗訴部分提起上訴，並聲明：(一)原判決不
    利於上訴人部分廢棄。(二)上開廢棄部分，被上訴人乙○○在
    第一審之反訴駁回。被上訴人乙○○則聲明：上訴駁回。另
    被上訴人乙○○於原審敗訴部分，未據被上訴人乙○○聲明
    上訴，已告確定。
四、反訴部分兩造不爭執事實如本訴部分所載，反訴兩造爭執要
    旨為：(一)被上訴人乙○○於修繕系爭房屋前，是否有催告上
    訴人甲○○修繕而不履行？被上訴人乙○○修繕是否違反上
    訴人甲○○明示之意思？得否依民法第430 條、第176 條規
    定請求上訴人甲○○償還費用？(二)被上訴人乙○○支出之76
    萬8,600 元是否均為修繕之必要費用？其得請求上訴人甲○
    ○償還之金額若干？
五、得心證之理由：
    關於被上訴人乙○○已催告上訴人甲○○修繕而不履行，被
    上訴人乙○○得請求上訴人甲○○返還之修繕費用為76萬8,
    600 元乙節，業經敘明於本訴部分，茲不再贅述。經與被上
    訴人乙○○於本訴應給付上訴人甲○○之租金及不當得利抵
    銷後，被上訴人僅得請求上訴人甲○○應償還修繕費用69萬
    6,000 元法定遲延利息。
、綜上，原審對於上訴人甲○○本訴之請求，判決上訴人乙○
    ○應將系爭房屋騰空遷讓後返還上訴人甲○○，上訴人乙○
    ○應自97年7 月1 日起至遷讓系爭房屋之日止，按月給付上
    訴人甲○○4,500 元，如屆期未給付，並自每月21日起至清
    償日止，按週年利率5%計算之利息（另租金4,500 元及自96
    年4 月1 日起至97年6 月30日止每月以4,500 元計算之租金
    ，共計7 萬2,000 元，與上訴人甲○○於反訴應給付上訴人
    乙○○之修繕金額抵銷），並駁回被上訴人其餘之訴；對於
    被上訴人乙○○反訴之請求，判決上訴人甲○○應給付被上
    訴人乙○○69萬6,600 元（另7 萬2,000 元與被上訴人乙○
    ○於本訴應給付上訴人甲○○之租金及不當得利抵銷），及
    自96年9 月21日起至清償日止，按週年利率5%計算之利息，
    並無不合。兩造提起上訴，指摘原判決不當，求予廢棄改判
    ，均為無理由，應予駁回。
肆、本件判決基礎已臻明確，兩造其餘之攻擊防禦方法及訴訟資
    料，經核與判決基礎不生影響，爰不一一論駁，併予敘明。
伍、據上論結，本件上訴為無理由，依民事訴訟法第436 條之1
    第3 項、第449 條第1 項、第78條，判決如主文。
中    華    民    國    97    年    12    月    18    日
                  民事第二庭  審判長法官  俞慧君
                              法      官  王怡雯
                              法      官  陳玉曆
以上正本證明與原本無異。
本件判決不得上訴。
中    華    民    國    97    年    12    月    23    日
                              書  記  官  吳華瑋


司法院資訊處製作；財團法人民間司法改革基金會備份。
